【裁判字號】    89,訴更(一),2
【裁判日期】    890725
【裁判案由】    毒品危害防制條例
【裁判全文】
臺灣臺北地方法院刑事判決                          八十九年度訴更(一)字第二號
    公  訴  人  臺灣臺北地方法院檢察署檢察官
    被      告  丙○○
                乙○○
    指定辯護人  本院甲○
右列被告因違反毒品危害防制條例案件，經檢察官提起公訴（八十八年度偵字第八六
八六號、九六三五號），並經本院判決（八十八年度訴字第七二九號），嗣臺灣臺北
地方法院檢察署檢察官提起上訴，經臺灣高等法院就原判決關於被告被訴販賣第一級
毒品部分撤銷發回更為審判（八十八年度上訴字第三二四四號），本院判決如左：
    主  文
丙○○、乙○○無罪。
    理  由
一、公訴意旨略以：被告二人自民國八十八年一月初起，連續多次在台北市○○街六
    九之三號樓下，或在丁○○住處，以一小包（零點二公克）新台幣（下同）三千
    元之價錢販賣第一級毒品海洛因予曾詳誌牟利，嗣於同年四月八日為警查獲，並
    扣得電子秤一個、分裝袋五百零九個、分裝杓一支、含海洛因殘渣吸管一支、販
    毒所得現金等物，詎被告乙○○交保在外，仍基於原販賣海洛因之概括犯意，連
    續在上址等地，依上述價錢販賣海洛因予不特定人牟利，嗣於同月二十六日，再
    度為警於上址查獲，並扣得海洛因一包、針筒二支、尖頭吸管二支、分裝袋九個
    等物，因認被告二人涉販賣第一級毒品海洛因罪嫌。
二、按犯罪事實應依證據認定之，無證據不得推定其犯罪事實，又不能證明被告犯罪
    者，應諭知無罪之判決，刑事訴訟法第一百五十四條、第三百零一條第一項分別
    定有明文。次按被告之自白，不得作為有罪判決之唯一證據，仍應調查其他必要
    之證據以察其是否與事實相符，刑事訴訟法第一百五十六條第二項定有明文。又
    事實之認定，應憑證據，如未能發現相當證據，或證據不足以證明，自不能以推
    測或擬制之方法，以為裁判基礎；又認定不利於被告之事實，須依積極證據，苟
    積極證據不足為不利於被告事實之認定時，即應為有利於被告之認定，更不必有
    何有利之證據，最高法院著有四十年台上字第八六號、三十年上字第八一六號判
    例可稽。
三、公訴人認被告二人涉有販賣第一級毒品海洛因之罪嫌，無非係以證人丁○○於警
    訊中之指證及扣案含海洛因殘渣之吸管及海洛因為其主要論據。惟訊據被告丙○○、乙○○皆堅決否認有販賣海洛因之行為，被告丙○○辯稱：因丁○○有癮，
    曾向伊要海洛因施用，伊於八十八年一月間，曾幫曾詳向綽號「謝哥」者索取轉
    給丁○○，惟「謝哥」並未向伊索價，伊亦未向曾詳誌拿錢等語；被告乙○○則
    辯稱：僅幫朋友調貨，未販賣海洛因，八十八年四月二十六日查扣之針筒、海洛
    因不是伊所有的，是綽號「老鼠」之許聰明吸食後留下來的，因查獲前幾天「老
    鼠」毒癮發作很難受，伊先墊付二千元，向阿興拿海洛因，交給「老鼠」使用，
    但未向「老鼠」收錢，他當時沒有錢，說以後再還伊等語。
四、經查：
（一）證人丁○○於警訊時固然指證：我要檢舉綽號大雄之男子販賣安非他命及海洛
      因，大雄每零點二公克海洛因販售約三千元等語，惟本院於審理時使證人丁○○與被告丙○○當庭對質，並就合資共買海洛因之細節分別隔離訊問，證人丁○○證稱：「（海洛因）是透過丙○○的朋友拿的，我和丙○○合資，那個朋
      友就當場交給我和丙○○一人分一半」、「我是拿給丙○○的朋友三千元」，
      被告丙○○供稱：「丁○○找我要海洛因，我打電話給謝哥，丁○○出來後與
      我一起找謝哥，謝哥便當面將海洛因交給我及丁○○」、「沒有從中獲得任何
      利益」（參本院卷八十九年七月十一日訊問筆錄），二人均一致表示確係合資
      共買海洛因，又被告丙○○供稱：「前幾次他（即證人丁○○）向我要海洛因
      ，三、四次沒要到，因為海洛因比較貴，然後他說要用錢買，我就向謝哥買，
      當時丁○○也在，我是在丁○○也在場的情形下把錢給謝哥，謝哥當場把海洛
      因給我」（參本院八十九年五月十六日訊問筆錄），且被告丙○○自原審時即
      堅決否認有販賣海洛因予證人丁○○，證人曾詳誌於原審時亦證稱係因伊有癮
      ，請被告幫忙調貨，且係由第三人「謝哥」在被告位於台北市○○街之住處樓
      下交給伊的，（參原審卷第十五頁背面、第一百零二頁、第一百零二頁背面、
      第一百零六頁），皆足證被告與證人丁○○確係合資共買海洛因，且係被告丙○○、丁○○與「謝哥」三人同時在場、由「謝哥」交付毒品予丙○○及丁○○、並由「謝哥」向其二人收取價金，並非由被告丙○○向「謝哥」取得海洛
      因後，再轉賣給丁○○，且被告丙○○並未從中獲得任何利益，與「販賣」須
      以有營利之意思而賣出之概念有別。雖證人丁○○於警訊時證述被告確有販賣
      海洛因，惟在原審時曾勘驗證人丁○○於八十八年六月八日訊問時之錄音帶，
      勘驗結果為：「證人丁○○稱：警訊中所陳『大雄』每零點二公克海洛因販售
      三千元新台幣等語，是聽阿歡說的，我沒有親眼目賭」（參原審卷第一百四十
      八頁），是丁○○於警訊中證稱被告有販賣海洛因云云，係聽第三人「阿歡」
      所言，乃屬傳聞證據，並非其親自見聞或經歷而陳述之事實，且依我國最高審
      判機關近年來之見解（最高法院八十三年度台覆字第一四二號、八十七年度台
      上字第三四七三號判決意旨），皆認為「傳聞證據」無法藉由法院對原始證人
      命其具結而為誠實之陳述，亦無從由被告直接對之進行詰問，以確認該傳聞陳
      述之真偽，有違事實審法院之證據調查應採直接審理主義及刑事訴訟法第一百
      六十六條之立法原意，尤有害被告依憲法第八條第一項正當法律程序所保障之
      對質詰問權暨第十六條訴訟基本權所保障之防禦權，故應認證人之傳聞證言不
      具證據能力，不得以之作為認定犯罪事實之依據。揆諸我國最高法院近來之見
      解，證人丁○○於警訊中關於被告有販賣海洛因之證言屬傳聞證據，而不具證
      據能力，無從以之作為認定被告確有販賣海洛因事實之依據，故尚難僅憑證人
      丁○○於警訊時之證述遽認被告丙○○有販賣海洛因之犯行。
（二）被告乙○○雖於檢察官偵查時供稱：「（問：海洛因向何人拿？）阿興。是阿
      誌要的，要我幫他調貨，他兩種都吸，我拿過一、二次給他，約是在四月九日
      以後的事，收他一、二千元，一次在合江街附近交，一次是約對方由阿誌自己
      向對方拿」（參偵查卷第八十五頁），惟其在原審審理時改稱：「（問：海洛
      因向誰拿的）向綽號『阿興』拿的，是丁○○打呼叫器給我，叫我幫他調貨，
      另『老鼠』他要用，我向阿興拿，但他未來向我拿錢，我未給過丁○○．．．
      」（參原審卷第五十四頁），另證人丁○○於警訊時並未指證被告乙○○販賣
      海洛因，及至原審訊問時更明確證稱從未向被告乙○○購買海洛因，證人丁○○既堅指曾向被告乙○○購買安非他命，或指與丙○○合資共買海洛因，應無
      可能單就購買海洛因部分，為被告乙○○掩罪飾過，是丁○○上開有利被告之
      證言，應足採信，而非僅係迴護被告乙○○之詞，是尚難僅憑被告乙○○於偵
      查中之自白而無其他補強證據，即認有販賣海洛因之犯行。另於八十八年四月
      二十六日為警再度查獲被告乙○○時，固然扣得針筒及疑似海洛因之白色粉末
      一小包（淨重零點零四公克），後者經送法務部調查局檢驗結果，確係海洛因
      無訛，此有該局八十八年五月十九日（八八）陸字第八八一六三五八一號檢驗
      通知書一紙附卷可參，惟被告辯稱查扣之針筒、海洛因不是伊所有，綽號「老
      鼠」之陳聰明毒癮發作沒錢買，由其代墊二千元向阿興購買後，供「老鼠」解
      癮吸食後留下的等語，徵諸扣案之海洛因一包，數量微少，僅淨重零點零四公
      克，且亦同時查獲含海洛因殘渣之尖頭吸管，應係施打後所存留，而非係供販
      賣之用，是被告乙○○所辯應足採信，尚難認被告乙○○有販賣海洛因之犯行
      。
五、按販賣毒品罪，係以意圖營利而販入或賣出毒品為要件，故行為人必須以有營利
    之意圖而買入或賣出之買賣行為始為該當。本件被告丙○○所犯依前所述只係因
    丁○○缺乏毒品海洛因施用，而代為幫忙向第三人「謝哥」購買毒品，且係由「
    謝哥」當場同時交付給被告丙○○與丁○○，另被告乙○○所犯依前所述亦僅係
    綽號「老鼠」之陳聰明毒癮發作，而由其代墊二千元向第三人「阿興」購買後，
    交由「老鼠」施用，故被告丙○○、乙○○僅係因友人要求下，幫忙向第三人代
    購海洛因，並無從中獲取利益，難認被告二人有意圖營利之販賣行為，尚與毒品
    危害防制條例第四條第一項販賣第一級毒品之構成要件有間，此外復查無其他積
    極證據足認被告有公訴人所指之犯行，既不能證明被告犯罪，自應為無罪之諭知
    。至被告二人所犯是否構成幫助施用毒品罪，因販賣行為之社會基本事實為交付
    行為，而施用毒品之社會基本事實為施用行為，二者顯不相同，是本院尚不得於
    公訴人於起訴被告販賣毒品之際變更起訴法條，就未經起訴之幫助施用毒品部分
    逕為審判，是應由檢察官另行偵處。另扣案之海洛因一包（淨重零點零四公克）
    ，雖屬毒品危害防制條列第二條第二項第一款所稱之毒品，惟被告乙○○既經諭
    知無罪，自應另由檢察官聲請單獨宣告沒收，附此敘明。
據上論斷，應依刑事訴訟法第三百零一條第一項，判決如主文。
本案經檢察官朱應翔到庭執行職務。
中      華      民      國      八十九      年     七     月    廿五    日
                      臺灣臺北地方法院刑事第二庭
                                        法    官  張  宇  樞
右正本證明與原本無異。
如不服本判決，應於判決送達後十日內，向本院提出上訴狀。
                                        書 記 官  白  孝  慈
中      華      民      國      八十九      年     七     月    廿七    日


司法院資訊處製作；財團法人民間司法改革基金會備份。
